臺灣高雄地方法院刑事判決　　　　　　　　　　　　　　九十三年度易字第四九號
　　公　訴　人　臺灣高雄地方法院檢察署檢察官
　　被　　　告　丑○○
　　被　　　告　甲○○
　　右二人共同
　　選任辯護人　阮文泉律師
　　被　　　告　乙○○
右列被告因詐欺案件，經檢察官提起公訴（九十二年度偵字第二一二二九號），本院
判決如左：
    主  文
丑○○、甲○○、乙○○均無罪。
    理  由
一、公訴意旨略以：丑○○係誠毅紙器股份有限公司（下稱誠毅公司）總經理，為誠
    毅公司之實際經營者，甲○○、乙○○則分別擔任誠毅公司之業務員。民國八十
    九年底，誠毅公司標得高雄縣青果運銷合作社包裝容器廠（下稱青果社包裝容器
    廠）九十年度外銷香蕉包裝用紙箱三百三十萬套（原合約為三百五十萬套，後青
    果社包裝容器廠減少二十萬套）之採購案，全數委由永豐餘股份有限公司（下稱
    永豐餘公司）高雄廠生產，並由甲○○、乙○○負責誠毅公司銷售青果社包裝容
    器廠之紙箱業務。九十年七月十一日，適逢發生七一一水災，青果社包裝容器廠
    之倉庫遭水淹沒，丑○○見有機可趁，竟與甲○○、乙○○共同基於意圖為誠毅
    公司不法所有之犯意聯絡，明知誠毅公司於九十年七月十一日前僅交付一百四十
    萬餘套之紙箱，並未達到第四批驗收之數量（第一批為五十萬套、第二批五十萬
    套、第三批為五十萬套、第四批為五十萬套，即共計為二百萬套），丑○○即透
    過甲○○指示乙○○向青果社包裝容器廠佯稱已交付二百萬套之紙箱因存放在青
    果社包裝容器廠之倉庫均遭水淹沒，使青果社包裝容器廠陷於錯誤而交付貨款。
    後誠毅公司雖又陸續交付第五批五十萬套、第六批五十萬套及第七批三十萬套之
    紙箱，然經統計後，誠毅公司共僅交付二百八十五萬五千一百七十八萬套之紙箱
    ，短少四十四萬四千八百二十二套，而依誠毅公司與青果社包裝容器廠訂立之合
    約價格每套新台幣（下同）二十七點二五元計算，誠毅公司共向青果社包裝容器
    廠詐領一千二百十二萬一千四百元貨款，因認被告等涉犯刑法第三百三十九條第
    一項共同詐欺取財罪嫌。
二、按犯罪事實應依證據認定之，無證據不得認定犯罪事實；被告或共犯之自白，不
    得作為有罪判決之唯一證據，仍應調查其他必要之證據，以察其是否與事實相符
    ；又不能證明被告犯罪者，應諭知無罪之判決；刑事訴訟法第一百五十四條第二
    項、第一百五十六條第二項、第三百零一條第一項分別定有明文。又刑事訴訟法
    第一百六十一條已於民國九十一年二月八日修正公布，其第一項規定：檢察官就
    被告犯罪事實，應負舉證責任，並指出證明之方法。因此，檢察官對於起訴之犯
    罪事實，應負提出證據及說服之實質舉證責任。倘其所提出之證據，不足為被告
    有罪之積極證明，或其指出證明之方法，無從說服法院以形成被告有罪之心證，
    基於無罪推定之原則，自應為被告無罪判決之諭知最高法院著有九十二年台上字
    第一二八號判例可資參照。又按刑法第三百三十九條第一項詐欺罪之成立，以意
    圖為自己或第三人不法之所有，以詐術使人將本人或第三人之物交付為要件，若
    行為人所用方法，不能認為詐術，亦不致使人陷於錯誤，則不得據以該罪相繩，
    亦經最高法院四十六年臺上字第二六○號判例闡述甚明。
三、公訴人認被告涉犯右揭罪嫌無非係以：（一）共同被告乙○○之自白及證人子○○於調查站供述誠毅公司交付青果社包裝容器廠之外銷香蕉包裝用紙箱均向永豐
    餘公司高雄廠購買，（二）證人即誠毅公司製板課副課長丙○○於調查站供述伊
    沒有印象誠毅公司於九十年度有進口牛皮紙來製作青果社包裝容器廠之外銷香蕉
    包裝用紙箱，（三）依證人己○○於調查站之供述及誠毅公司之日記帳，誠毅公
    司於九十年三月至十月僅有向永豐餘公司高雄廠購買二百八十五萬五千一百七十
    八套之紙箱，而依誠毅公司與青果社包裝容器廠之合約，誠毅公司需交付三百三
    十萬套之紙箱，足見誠毅公司確有施用詐術虛報數量等為其論據。訊據被告乙○○坦陳有公訴意旨所指，明知誠毅公司已交付予高雄縣青果運銷合作社之紙箱不
    足應交付驗收之二百萬套，尚短缺四十四萬四千八百二十二套，卻向高雄縣青果
    運銷合作社謊報遭水災淹沒受損等事實。訊據被告丑○○、甲○○固坦承誠毅公
    司與青果社包裝容器廠訂有合約，誠毅公司需交付三百三十萬套之紙箱，而誠毅
    公司於九十年三月至十月僅有向永豐餘公司高雄廠購買二百八十五萬五千一百七
    十八套之紙箱等情不諱，惟均堅決否認有何詐欺之犯行，丑○○、甲○○均辯稱
    ：九十年七月十一日水災前置放於青果社包裝容器廠之倉庫之二百萬套紙箱均已
    由高雄縣青果運銷合作社驗收合格且高雄縣青果運銷合作社已交付紙箱之貨款，
    誠毅公司既已收受貨款，自無需謊報數量，且誠毅公司有能力自行製作紙箱，僅
    於產能無法滿足契約所要求之數量時，才需向永豐餘公司高雄廠購買紙箱等語。
四、經查：
（一）九十年七月十一日以前誠毅公司依合約應交付青果社包裝容器廠之紙箱共計二
      百萬套均已依合約書之內容分期、分區清點，清點時依照箱蓋、箱身、底板分
      別置於棧板上，由高雄縣青果運銷合作社會同台北總社之人員依照棧板逐一清
      點確實，並將紙箱抽樣送交經濟部商品檢驗局檢驗，待檢驗局檢驗報告為合格
      後才會付款，而於九十年七月十一日前共驗收三次，總數量為二百萬個紙箱，
      抽驗結果均合格，且高雄縣青果運銷合作社業已付款，而關於九十年度誠毅公
      司與高雄縣青果運銷合作社之紙箱合約，雙方就交付數量與品質等契約債務之
      履行未曾發生民事糾紛或提起訴訟，至於高雄縣青果運銷合作社之財政部南區
      國稅局高雄縣分局營利事業商品變質報廢或災害報告表所記載之本期數量二百
      萬就是誠毅公司於九十年七月十一日交付之紙箱數量等情，業據證人即九十年
      度高雄縣青果運銷合作社會計室主任兼青果社包裝容器廠總務科長之丁○○證
      述綦詳，核與證人即九十年度青果運銷合作社總社監事庚○○與九十年度高雄
      縣青果運銷合作社課長辛○○證述之驗收過程及關於九十年度誠毅公司與高雄
      縣青果運銷合作社之紙箱合約，雙方就交付數量與品質等契約債務履行事宜未
      曾發生民事糾紛或提起訴訟等情相符，並有財政部南區國稅局高雄縣分局營利
      事業商品變質報廢或災害報告表一紙、經濟部標準檢驗局試驗報告六紙附卷可
      稽，是被告丑○○、甲○○辯稱：九十年七月十一日水災前置放於青果社包裝
      容器廠之倉庫之二百萬套紙箱均已由高雄縣青果運銷合作社驗收合格且高雄縣
      青果運銷合作社已交付紙箱之貨款等語，應堪信為真實，故誠毅公司於九十年
      七月十一日以前應交付高雄縣青果運銷合作社之紙箱既均已於九十年七月十一
      日以前經高雄縣青果運銷合作社驗收合格，且已交付貨款，被告等三人豈有可
      能再於九十年七月十一日以後再以謊報紙箱遭水災淹沒為由，向高雄縣青果運
      銷合作社詐取貨款。
（二）又關於誠毅公司有能力製作符合九十年度與高雄縣青果運銷合作社訂定之紙箱
      契約上所載標準之紙箱且於九十年三月至六月間誠毅公司仁武廠有製作高雄縣
      青果運銷合作社外銷香蕉包裝用紙箱乙節，業據證人即誠毅公司廠長癸○○及
      永豐餘公司高雄廠職員壬○○證述明確，並有被告提出之高雄包裝試驗所之試
      驗報告書五紙可按，足認誠毅公司有自行製作合乎本件契約標準之紙箱之能力
      ，亦有自行製作紙箱交付高雄縣青果運銷合作社。至證人子○○於調查站雖供
      述誠毅公司交付青果社包裝容器廠之外銷香蕉包裝用紙箱均向永豐餘公司高雄
      廠購買云云，惟子○○九十年度時為誠毅公司派置於青果社包裝容器廠之臨時
      性倉庫管理員，並未參與誠毅公司對外買賣紙箱契約之訂定，亦非誠毅公司製
      作紙箱之工作人員，對於誠毅公司交付青果社包裝容器廠之外銷香蕉包裝用紙
      箱之來源等相關業務無足夠之認識，尚難以子○○之證詞遽認誠毅公司無自行
      製造本件合約所需紙箱之能力。另證人即誠毅公司製板課副課長丙○○於本院
      審理時證稱：「（檢察官問：你在調查站的筆錄第三頁末行曾經提到：「如果
      青果社包裝容器廠要求本公司以進口牛皮紙當原紙來製作紙箱，且數量高達四
      十餘萬套的話我應該記得，但是我始終沒有印象本公司有進口牛皮紙來製作青
      果社包裝容器廠的紙箱」當時講這句話時是否可以很確定？）答：當時我沒有
      很確定，因為事情那麼久，我沒有辦法記得很清楚，但是我當時曾經說過這樣
      的話。」，而偵查中亦證稱：「（問：誠毅公司是否有用進口的牛皮紙板製作
      紙箱，賣給青果合作社？）答：時間太久，我沒有印象，因為我的工作是製作
      紙箱。」，足見丙○○亦不確定誠毅公司是否有自行製作外銷香蕉包裝用紙箱
      交予高雄縣青果運銷合作社，故綜合子○○及丙○○之證言，亦難明確證明誠
      毅公司未製造或無能力製造本件應交付予青果社包裝容器廠之外銷香蕉包裝用
      紙箱，故公訴意旨認誠毅公司無自行製作紙箱之能力，並進而推認被告等以虛
      報數量之詐術使高雄縣青果運銷合作社陷於錯誤，容有誤會。況本件高雄縣青
      果運銷合作社係因驗收紙箱之質量均符合約約定，始交付買賣價金予誠毅公司
      ，已如前述，既非因被告等人施用如何之詐術而陷於錯誤，始交付價金，與詐
      欺罪構成要件並不相符。
五、至共犯即共同被告乙○○雖於警、偵訊及本院審理中均坦陳有公訴意旨所指之共
    同詐欺犯行云云，惟共犯之自白不得作為有罪判決之唯一證據，仍應調查其他必
    要之證據，以察其是否與事實相符，刑法第一百五十六條第二項定有明文，而本
    件誠毅公司於九十年七月十一日前已依契約交付二百萬套合乎契約約定品質之紙
    箱予高雄縣青果運銷合作社，經高雄縣青果運銷合作社驗收合格，數量品質無誤
    後始交付貨款，高雄縣青果運銷合作社從未因系爭紙箱合約之債務履行事宜與誠
    毅公司發生民事糾紛或提起訴訟等事實，業據誠毅公司及高雄縣青果運銷合作社
    參與本件契約製造、驗收、交付之雙方主要人員到庭證述明確，已如前述，是共
    同被告乙○○供稱誠毅公司有虛報已交付之紙箱數量而使高雄縣青果運銷合作社
    陷於錯誤而交付貨款等情，顯與事實不符，尚難僅憑共同被告乙○○與事實不符
    之自白，遽認被告等三人涉犯公訴人所指之共同詐欺犯行。
六、綜上查證，公訴人認被告等三人涉犯前揭罪行，所為之舉證尚未能達通常一般之
    人均不致有所懷疑，而得確信其為真實之程度，而有合理懷疑之存在，依據「罪
    證有疑，利於被告」之證據法則，即不得遽為不利被告之認定；則公訴人所提出
    之證據，不足為被告有罪之積極證明，其指出證明之方法，亦無從說服法院以形
    成被告有罪之心證，揆諸前揭說明，本院自應為被告無罪之諭知。
據上論斷，應依刑事訴訟法第三百零一條第一項前段，判決如主文。
本案經檢察官戊○○到庭執行職務。
中      華      民      國    九十三    年      七      月    二十一    日
                                  臺灣高雄地方法院刑事第二庭
                                            審判長法  官    莊崑山
                                                  法  官    林靜梅
                                                  法  官    黃宣撫
右正本證明與原本無異。
如不服本判決，應於判決送達後十日內，向本院提出上訴狀。
                                                  書記官    謝文心
中      華      民      國    九十三    年      七      月    二十三    日
